---
title: "Objekty, proměnné a funkce"
output:
  html_document:
    toc: true
    toc_float: true
---

```{r setup, include=FALSE}
knitr::opts_chunk$set(echo = TRUE)
```

# Typy objektů

## Atomové vektory

Při práci s R se setkáme s řadou objektů.
Nejzákladnějším typem objektu je takzvaný atomický vektor (*atomic vector*).
Atomické vektory jsou základním stavebním kamenem R a všechny ostatní objekty, se kterými se setkáme, z nich vychází.
Každý vektor má určitý počet elementů, tedy dílčích částí.
Atomový vektor s jedním elementem si můžeme představit jako základní jednotku informace.
Příkladem atomových vektorů s jedním elementem je:

```{r atomic vector simple}
"jablko"
```

Tedy jedna hodnota. Několik různých atomových vektorů lze sloučit dohromady pomocí funkce `c()` (zkratka pro *concatenate*).
Například, spojením tří vektorů s jedním elementem, `jablko`, `pomeranč`, `hruška` můžeme vytvořit nový vektor s třemi elementy:

```{r r concatenate example}
c("jablko", "pomeranč", "hruška")
```

### Typy atomových vektorů

Ne všechny atomové vektory jsou stejné.
Existuje šest typů vektorů: `integer` a `double` (dohromady spadající do kategorie `numeric`), `character`, `logical`, `complex` a `raw`.
S vektory typu `complex` a `raw` se setkáme naprosto minimálně a proto se jim nebudeme více věnovat.


|Typ vektoru|Popis                       |Příklady      |
|:---------:|:--------------------------:|:------------:|
|Integer    |Celé číslo                  | 1, 17        |
|Double     |Racionální (desetinné) číslo|2.3, 14.7     |
|Character  |Znak                        | "a", "1", "_"|
|Logical    |Logický stav                | TRUE, FALSE  |


Všechny elementy atomického vektoru musí být stejného typu. Kombinace `c(1, 2, 3, 4, "a")` není platným vektorem, protože obsahuje jak čislo (konkrétně `integer`), tak znak (`character`).
Pokud chceme těchto pět vektorů zkombinovat, musí být všechny ve formátu `character`, tedy `c("1", "2", "3", "4", "a")`

Specifickou pozoronost si zaslouží `NA`, které kóduje chybějící hodnoty.
R chápe `NA` jako neznámé, tedy elementy, které mohou teoreticky nabýt jakkékoliv hodnoty.
To má důležité implikace pro prováděné výpočty, viz. níže.

## Matice (matrices) a Arrays

Zatímco atomové vektory jsou jednodimenzionální, přidáním druhé dimenze vytvoříme matici (*matrix*):

```{r matrix example}
matrix(1:6, nrow = 2, ncol = 3)
```

Jedná se o klasické matice, jak je známe z matematiky a dá se s nimi proto pracovat stejným způsobem.
Rozšířením o třetí a další dimenze získáme *array*.

```{r array example}
array(1:12, c(2, 3, 2))
```

## Tabulky

Tabulka je ko

## Faktory

Faktory představují speciální atomického vektoru, sloužící k uchovávání kategoriálních dat.
Jedná se o `integer` vektor, kde je každé číselné hodnotě přiřazen slovní název (zvaný `level`).

```{r factor example}
factor(x = c("Souhlasím", "Nesouhlasím", "Nesouhlasím","Nevím", "Neutrální"), levels = c("Souhlasím", "Neutrální", "Nesouhlasím"))
```

Faktory mohou nabývat pouze předem definovaných hodnot.
Všimněme si, že předposlední hodnota v příkladu výše je `<NA>`.
To proto, že jsme nikdy nedefinovaly level *Nevím*.
Tato vlastnost se hodí, pokud pracujeme s předem definovanými kategoriemi (např. škála souhlasu) a všechny ostatní hodnoty musí být nutně chybné.


Speciální typem faktoru je seřazaný faktor (*ordered factor*).
V seřazeném faktoru mají hodnoty pevně dané pořadí a hodí se proto uchovávání ordinálních proměnných.

```{r ordered example}
ordered(x = c("Souhlasím", "Nesouhlasím", "Nesouhlasím","Nevím", "Neutrální"), levels = c("Souhlasím", "Neutrální", "Nesouhlasím"))
```

Všimněme si, že popisu úrovní (`levels`) se oproti neseřazenému faktoru změnil.

## Listy

List představuje složitější (již ne atomový) typ vektoru.
Jednotlivé elementy listu nemusí být stejného typy a mohou to být dokonce jiné listy. To je z nich dělá efektivní způsob pro uchovávání dat.

```{r list example}
list(numeric = c(1,2,3,4),
     character = c("a", "b", "c"),
     list2 = list("x", "y", "z"))
```