---
title: "Objekty, proměnné a funkce - Domácí úkoly"
output:
  html_document:
    code_foldin: hide
editor_options: 
  chunk_output_type: console
---

```{r setup, include=FALSE}
knitr::opts_chunk$set(echo = TRUE)

library(tidyverse)
library(here)

countries = read.csv(here("data", "countries.csv"))
```

### 1. úkol

Vytvořte numerický vektor jménem `numbers`, který bude obsahovat následující hodnoty: *2*, *7*, *14*, *7* a *64*.

Pro odpověď klikněte na tlačítko **code**:
```{r question 1, eval=FALSE}
numbers = c(2, 7, 14, 7, 64)
```

### 2. úkol

Spočítejte průměr a medián objektu `numbers`:

Pro odpověď klikněte na tlačítko **code**:
```{r question 2, eval=FALSE}
mean(numbers)

median(numbers)
```

### 3. úkol

Podívejte se na nápovědu funkce weighted.mean().

K čemu funkce slouží?

Jaké má funkce `weighted.mean()` argumenty?

K čemu je argument `w`?

Pro odpověď klikněte na tlačítko **code**:

```{r question 3, eval=FALSE}
?weighted.mean() #Zobrazí nápovědu funkce weighted.mean()

#Funkce počítá vážený průměr hodnot

#Fukce weighted.mean() má tři argumenty: x, w, na.rm

#argument w jsou váhy jednotlivých hodnot
```