---
title: "Objekty, proměnné a funkce"
output:
  html_document:
    toc: true
    toc_float: true
editor_options: 
  chunk_output_type: console
---

```{r setup, include=FALSE}
knitr::opts_chunk$set(echo = TRUE)
library(tidyverse)
```

R je v základu jazyk orientovaný na objekty (_object oriented language_).
Tím je myšleno, že centrem R jsou objekty, tedy datové struktury (jednoduše, data), na rozdíl od např. funkcionálních jazyků (které chápou programování  skrze optiku matematických funkcí) nebo procedurálních jazyků (které se zaměřují na sérii výpočetních kroků).
Protože objekty hrají centrální úlohu při práci s R, vyplatí se znát jejich základní přehled.

# Typy objektů

## Atomový vektor

Při práci s R se setkáme s řadou objektů.
Nejzákladnějším typem objektu je takzvaný atomický vektor (*atomic vector*).
Atomické vektory jsou základním stavebním kamenem R a všechny ostatní objekty, se kterými se setkáme, z nich vychází.
Každý vektor má určitý počet elementů, tedy dílčích částí.
Atomový vektor s jedním elementem si můžeme představit jako základní jednotku informace.
Příkladem atomových vektorů s jedním elementem je:

```{r atomic vector simple}
"jablko"
```

Tedy jedna hodnota. Několik různých atomových vektorů lze sloučit dohromady pomocí funkce `c()` (zkratka pro *concatenate*).
Například, spojením tří vektorů s jedním elementem, `jablko`, `pomeranč`, `hruška` můžeme vytvořit nový vektor s třemi elementy:

```{r r concatenate example}
c("jablko", "pomeranč", "hruška")
```

### Typy atomových vektorů

Ne všechny atomové vektory jsou stejné.
Existuje šest typů vektorů: `integer` a `double` (dohromady spadající do kategorie `numeric`), `character`, `logical`, `complex` a `raw`.
S vektory typu `complex` a `raw` se setkáme naprosto minimálně a proto se jim nebudeme více věnovat.


|Typ vektoru|Popis                       |Příklady      |
|:---------:|:--------------------------:|:------------:|
|Integer    |Celé číslo                  | 1, 17        |
|Double     |Racionální (desetinné) číslo|2.3, 14.7     |
|Character  |Znak                        | "a", "1", "_"|
|Logical    |Logický stav                |TRUE, FALSE, NA|


Všechny elementy atomického vektoru musí být stejného typu. Kombinace `c(1, 2, 3, 4, "a")` není platným vektorem, protože obsahuje jak čislo (konkrétně `integer`), tak znak (`character`).
Pokud chceme těchto pět vektorů zkombinovat, musí být všechny ve formátu `character`, tedy `c("1", "2", "3", "4", "a")`

Specifickou pozoronost si zaslouží `NA`, které kóduje chybějící hodnoty.
R chápe `NA` jako neznámé, tedy elementy, které mohou teoreticky nabýt jakkékoliv hodnoty.
To má důležité implikace pro prováděné výpočty, viz. níže.
`NA` také může být součástí součástí jakkéhokoliv typu atomového vektoru, ne pouze logického (přesněji řečeno, v R existuje několik typů `NA`, ty jsou ale ve většině případů přiřazeny automaticky a není nutné je řešit).

## Matice (matrix) a Array

Zatímco atomové vektory jsou jednodimenzionální, přidáním druhé dimenze vytvoříme matici (*matrix*):

```{r matrix example}
matrix(1:6, nrow = 2, ncol = 3)
```

Jedná se o klasické matice, jak je známe z matematiky a dá se s nimi proto pracovat stejným způsobem.
Rozšířením o třetí a další dimenze získáme *array*.

```{r array example}
array(1:12, c(2, 3, 2))
```

## Tabulka

Tabulka je speciální případ matice/array, která obsahuje názvy jednotlivých sloupců a řádků. Jedná se zpravidla o frekvenční a kontingenční tabulky

```{r table example}
table(c("jablko", "jablko", "jablko", "pomeranč", "pomeranč"))
```

## Faktor

Faktory představují speciální typ objektu, sloužící k uchovávání kategoriálních dat.
Jedná se o `integer` vektor, kde je každé číselné hodnotě přiřazen slovní název (zvaný `level`).

```{r factor example}
factor(x = c("Souhlasím", "Nesouhlasím", "Nesouhlasím","Nevím", "Neutrální"), levels = c("Souhlasím", "Neutrální", "Nesouhlasím"))
```

Faktory mohou nabývat pouze předem definovaných hodnot.
Všimněme si, že předposlední hodnota v příkladu výše je `<NA>`.
To proto, že jsme nikdy nedefinovali level *Nevím*.
Tato vlastnost se hodí, pokud pracujeme s předem definovanými kategoriemi (např. škála souhlasu) a všechny ostatní hodnoty musí být nutně chybné.


Speciální typem faktoru je seřazaný faktor (*ordered factor*).
V seřazeném faktoru mají hodnoty pevně dané pořadí a hodí se proto uchovávání ordinálních proměnných.

```{r ordered example}
ordered(x = c("Souhlasím", "Nesouhlasím", "Nesouhlasím","Nevím", "Neutrální"), levels = c("Souhlasím", "Neutrální", "Nesouhlasím"))
```

Všimněme si, že popisu úrovní (`levels`) se oproti neseřazenému faktoru změnil.

## List

List představuje složitější (již ne atomový) typ vektoru.
Jednotlivé elementy listu nemusí být stejného typy a mohou to být dokonce jiné listy. To je z nich dělá efektivní způsob pro uchovávání dat.

```{r list example}
list(numeric = c(1,2,3,4),
     character = c("a", "b", "c"),
     list2 = list("x", "y", "z"))
```

## Dataframe

Dataframe je speciální typ listu, složený z atomových vektorů stejné délky. Vektory v data framu mohou být různých typů a musí mít unikatní jméno. Dataframe je nejčastější způsob uchovávání dat v R a budeme s ním pracovat ve většině analýz. Dataframe je obdobou toho, co se v SPSS nazývá datovou maticí.

```{r dataframe example}
data.frame(numeric = c(1,2,3,4,5),
           character = c("a", "b", "c", NA, "e"))
```


# Přiřazovaní jmen objektům

Pokud chceme některý objekt využívat opakovaně, je nutné mu přiřadit jméno, aby na něj bylo možné v budoucnu odkazovat.
Jména objektům můžeme přiřadit pomocí funkce `<-`, případně `=` (v naprosté většině situací jsou ty dvě funkce identické).
Přiřazování jmen probíhá v podobě `jméno <- objekt`, případně `jméno = objekt`.
Například:

```{r object name example}
x <- c(1,2,3,4,5,6)
```

vytvoří atomový vektor `c(1,2,3,4,5,6)` a přiřadí mu jméno `x`.
V budoucnu už nebudeme muset vytvářet objekt znovu, ale můžeme ho ho zavolat jménem:

```{r object call example}
x
```

Jména objektů jsou tranzitivní, můžeme tedy jednomu objektu přiřadit dvě jména, čímž ho prakticky zduplikujeme:

```{r name transitivity example}
x = c(1,2,3,4,5,6)
y = x

x = y = c(1,2,3,4,5,6) #stejný výsledek jako u předchozí varianta
```

Přiřazování jmen se řídí jistými omezeními.
Následující slova nemůžou být jmény objektu (ani funkcí): `if`, `else`, `repeat` `while`, `function`, `for`,`in`, `next`, `break`, `TRUE`, `FALSE`, `NULL`, `Inf`, `NaN`, `NA`, `NA_integer_`, `NA_real_`, `NA_complex_`,	`NA_character_` a	`…`.
Těmto výrazům se říká rezervovaná slova a jsou využívaná pro vnitřní fungování R jako programovacího jazyka (např. `NA` je rezervováno pro vyjádření chybějící hodnoty).
Jméno musí začínát buď písmenem nebo tečkou.
Pokud začíná tečkou, druhý znak nesmí být číslice (např. `.2scale` není validní jméno).
Jména také mohou obsahovat pouze znaky, číslice, tečky nebo podtržítka (`_`).

# Vnořené objekty

Jak jsme již viděli, některé objekty, např. dataframe nebo list, mohou obsahovat objekty jiné.
Vytvořme například dataframe `zeme`, obsahující dvě proměnné (atomové vektory), `evropa` a `amerika`:

```{r nested object}
zeme = data.frame(evropa = c("Česko", "Slovensko", "Německo", "Francie", "Norsko"),
                  amerika = c("USA", "Kanada", "Mexiko", "Brazílie", "Chile"))
```

Tento dataframe můžeme zavolat jeho jménem:

```{r nested object df call}
zeme
```

Co když ale chceme pouze určitou proměnnou?
Možností je několik.
První možností je zavolat proměnnou pomocí jejího jména.
To lze udělat pomocí znaku dolaru, a to ve formátu `objekt$vnoreny objekt`.
Pokud bychom chtěli z dataframu `zeme` pouze proměnnou `evropa`:

```{r nested variable name call}
zeme$evropa
```

Druhou možností je zavolat proměnnou podle jejího pořadí v objektu.
K tomu slouží hranaté závorky, ve formátu `objekt[cislo sloupce]`
V našem případě můžeme zavolat první proměnnou v dataframu `zeme` pomocí:

```{r nested variable order call}
zeme[1]
```

Poslední možností je odkázat pomocí maticové notace na konkrétní řádek nebo sloupec.
I to se provádí pomocí hranatých závorek, ale ve formátu `objekt[řádek, sloupce]`.

Například první řádek:
```{r nested variable row call}
zeme[1,]
```

První sloupec: 

```{r nested variable column call}
zeme[,1]
```

A nakonec, první řádek prvního sloupce:

```{r nested variable row and column call}
zeme[1,1]
```

# Funkce 

Funkce je speciálním typem objektu, pomocí kterého lze manipulovat s jinými objekty.
funkci poznáme zpravidla podle závorek, následujících za jméném funkce samotné (tedy `funkce()`).
S některými funkcemi jsme se již setkali, např. `table()`, `list()` a `data.frame()`jsou funkce vytvářející objekty stejného jména.
Dalšími funkcemi jsou například `sum()`, `mean()` a `var()`.
Vytvořme si následující objekt `cisla`:

```{r fucntion basic object}
cisla = c(17, 28, 37, 41, 56)
```

Pokud bychom chtěli spočítat součet hodnot v tomto objektu, stačí jednoduše použít:

```{r fumction simple example}
sum(cisla)
```

Obdobně můžeme použít i funkce `mean()`, `median()` nebo `var()`.

## Argumenty funkce

Do většiny funkcí lze přidávat argumenty, které upravují jejich chování.
Například funkce `sum()` má x argumenty:

__...__ - numerický nebo logický vektor, jehož součet funkce počítá.

__na.rm__ - logický argument řídící, jestli mají být před výpočtem součtu odstraněny chybějící hodnoty.

Pro ukázku toho, jak argumenty fungují, si vytvořme nový objekt:

```{r fucntion object with NA}
cisla2 = c(17, 28, 37, 41, 56, NA)
```

Objekt `cisla2` je téměř stejný jako `cisla`, ale obsahuje navíc hodnotu `NA`.
Pokud bychom chtěli spočítat pro něj, narazíme na problém:

```{r fumction na example}
sum(cisla2)
```

Součet těchto hodnot je neznámy. 
Jak jsme již zmínili, R interpretuje `NA` jako existující, ale neznámé hodnotu.
Jelikož je poslední poslední z čísel v objektu `cisla2` neznáme, může teoreticky nabývat jakkékoliv hodnoty.
A protože poslední číslo může nabývat jakkékoliv hodnoty, i součet našich čísel může být jakkýkoliv.
Součet `cisla2` je tedy technicky vzato neznámy.

V praxi se tomuto problému můžeme jednoduše vyhnout tím, že budeme existenci chybějících hodnot ignorovat.
K tomu slouží argument `na.rm`, která najdeme u celé řady funkcí.
Ve výchozím nastavení funkce `sum()` je hodna argumentu `na.rm` `FALSE`, tedy chybějící hodnoty nejsou ignorovány.
Pokud chceme aby R chybějící hodnoty ignorovalo:

```{r fumction argument example example}
sum(cisla2, na.rm = TRUE)
```

Čímž dostaneme stejný výsledek jako pokud by chybějící hodnota neexistovala.

## Aplikovaní funkcí na vnořené objekty

Pokud je nějaký objekt součástí jiného, například proměnné součástí dataframu, můžeme na něj způsoby, které jsme si ukázaly v kapitole __Vnořené objekty__.
Vytvořme si nový dataframe `vyska`:

```{r nested object function data}
vyska = data.frame(muzi = c(172, 183, 187),
                   zeny = c(174, 167, 159))
```

Pokud bychom chtěli spočítat průměr proměnné `muzi`:

```{r nested object function example dollar}
mean(vyska$muzi)
```

Případně můžeme místo názvu odkázat na sloupec podle jeho pozice v dataframu:

```{r nested object function example order}
mean(vyska[,1])
```

Stejně jako můžeme odkazovat na vnořené objekty v rámci funkcí, můžeme uložit výsledek funkce jako vnořený objekt.
Pokud bychom například chtěli vytvořit v dataframu `vyska` novou proměnnou `rozdil`, které představuje rozdíl mezi hodnotami proměnných `muzi` a `zeny`:

```{r new nested variable example}
vyska$rozdil = vyska$muzi - vyska$zeny
```

Následně můžeme na tuto novou proměnnou odkazovat, například spočítat průměrný rozdíl v páru:

```{r new variable usage example}
mean(vyska$rozdil)
```

## Řetězení funkcí

V praxi budeme potřebovat pro naše účely téměř vždy aplikovat více než jednu funkci na objekty, se kterými pracujeme.
Co kdybychom chtěli nejen spočítat průměr proměnné `muzi` v dataframu `vyska`, ale výsledek zaokrouhlit na celé čislo?
Možností máme několika.

První možností je si spočítaný průměr uložit do nového objektu a ten potom zaokrouhlit:

```{r function chainded new object}
prumer_muzi = mean(vyska$muzi)

round(prumer_muzi)
```

Tento postup je přehledný, často ale vede k vytváření velkého množství nových objektů.

Druhou možností je funkce nabalovat na sebe.
Protože výsledkem funkce je objekt, na který lze aplikovat novou funkci, můžeme udělat následující:

```{r function chained layering}
round(mean(vyska$muzi))
```

Tento postup se na rozdíl od předchozího obejde bez vytváření nových objektů, čtení skriptu je ovšem neintuitivní a skript se rychle stává nečitelným.
Pokud funkce nabalujeme na sebe, je nutné skript číst ze středu k vnějšku.
Funkce `mean()` je ve středu, takže bude aplikovaná jako první, a funkce `round()` bude aplikovaná po ní.

Poslední možností je využít takzvané __pipes__ (`%>%`), "fajfky" pocházející z balíčku `magrittr`, ale obsažení i v balíčku `dplyr` (který je součástí `tidyverse`).
__Pipe__ (kterou můžeme rychle napsat pomocí klávesové zkratky __ctrl__ + __shift__ + __m__) je funkce, která vezme objekt (většinou dataframe) nalevo od ní a aplikuje na něj funkci napravo.
Fajfky je také možné řetězit:

```{r function chained pipes}
vyska$muzi %>% mean() %>% round()
```

Hlavní výhodou fajfek/ __pipes__/`%>%` je, že jejich čtění je intuitivní.
Skript se čte zleva do prava jako klasický text.
V našem případě první `%>%` vezme objekt `muzi` (vnořený v dataframu `vyska`) a aplikuje na něj funkci `mean()`.
Druhá `%>%` potom vezme výsledek funkce `mean()` a aplikuje na něj funkci `round()`.

__Pipes__ mají dvě hlavní nevýhody.
První z nich je, že jejich použití je primárně zaměřené na dataframy.
Pokud jsou aplikované na jiné typy objektů, nemusí nutně fungovat.
Druhou nevýhodou je, že jsou výpočetně pomalejší než ostatní postupy.
U běžných datasetů je rozdíl neznatelný, ale u velmi velkých dat (velikostně v řádu gigabytů a větší) je už zpomalení znatelné.

## Nápověda funkcí

V tuto chvíli jsme si už stihli ukázat řadu funkcí.
Co když se ale setkáme s funkcí, kterou neznáme?
Nebo známe, ale zapomněli jsme, jaké jsou její argumenty nebo jak ji aplikovat?
Naštěstí pro nás, R obsahuje podrobnou nápovědu pro všechny funkce, které nabízí.

Nápovědu můžeme zobrazit pomocí otazníků (`?`) před jménem funkce (`?jméno funkce`).
Například nápovědu pro funkci `sum()` můžeme zobrazit pomocí:

```{help example}
?sum()
```

Nápověda většiny funkcí má standardizovaný formát, obsahující několik oddílů. Těmito oddíly jsou:

|Oddíl      |Popis                                                           |
|:----------|:---------------------------------------------------------------|
|Description| Základní popis toho, co funkce dělá                            |
|Usage      | Základní nastavení funkce, resp. jejích argumentů              |
|Argument   | Argumenty funkce a jejich popis                                |
|Details    | Detailní popis toho, jak funkce funguje a jak je implementována|
|Value      | Výsledek funkce, co funkce produkuje                           |
|References | Zdroje využité v Description, zvlášť u statistických funkci užitečné pro teoretický popis jejich fungování|
|See also| Příbuzné funkce nebo funkce, které se často používají spolu s danou funkcí|
Examples| Příklady aplikace funkce, jak funkci používat                     |


Pokud si tedy nejsme jistí, co funkce dělá, je nejlepší se podívat na _Description_, a případně _Details_.
Pokud si nepamatujeme, jaké argumenty funkce má, pak samozřejmě oddíl _Arguments_.
A nakonec, pokud si nejsme jistí, jak funkci použít, nejlepší je podívat se na do oddílu _Examples_.