---
title: "Transformace a sumarizace proměnných 2 - Domácí úkoly"
output:
  html_document:
    code_foldin: hide
editor_options: 
  chunk_output_type: console
---

```{r setup, include=FALSE}
knitr::opts_chunk$set(echo = TRUE)

library(tidyverse)
library(here)

countries = read.csv(here("data", "countries.csv"))
```


### 1. úkol

Vyberte z datasetu countries všechny proměnné, které jsou typu "character" a obsahují podtržítko

Pro odpověď klikněte na tlačítko **code**:
```{r question 6b-1, eval=FALSE}
countries %>% select(where(is.character) & contains("_"))
```

### 2. úkol

Všechny numerické proměnné zaokrouhlete na 2 desetinná místa

Pro odpověď klikněte na tlačítko **code**:
```{r question 6b-2, eval=FALSE}
countries %>% mutate(across(where(is.numeric), round, 2))
```

### 3. úkol

Pro všechny numerické proměnné najděte směrodatnou odchylku

Pro odpověď klikněte na tlačítko **code**:
```{r question 6b-3, eval=FALSE}
countries %>% summarise(across(where(is.numeric), sd, na.rm = TRUE))
```

### 4. úkol

Pro proměnné gdp, population a area najděte průměr

Pro odpověď klikněte na tlačítko **code**:
```{r question 6b-4, eval=FALSE}
countries %>% summarise(across(c("gdp", "population", "area"),
                               mean, na.rm = TRUE))
```

### 5. úkol

Vytvořte v datasetu tři nové proměnné 
uni_prc_di_cat_mean, poverty_risk_di_cat_mean a material_dep_di_cat_mean, 
které budou mít hodnotu průměru dané původní proměnné pro podskupinu zemí podle di_cat
například na řádku Dánska, Němekca atp. bude průměrná hodnota ze zemí, které jsou Full democracy
na řádcích Bulharska, Belgie a Česka bude průměrná hodnota ze zemí Flawed democracy atp.

Pro odpověď klikněte na tlačítko **code**:
```{r question 6b-5, eval=FALSE}
countries %>% group_by(di_cat) %>% 
  mutate(across(.cols = c("uni_prc", "poverty_risk", "material_dep"),
                .fns = mean,
                na.rm = TRUE,
                .names = "{col}_di_cat_mean"))
```


### 6. úkol

Vyberte všechny proměnné z datasetu countries, které začínají písmenem "p" (bez pojmenování jednotlivých proměnných začínajících na "p"). Pro správný tvar pomocné funkce můžete použít  online nápovědu. 

Pro odpověď klikněte na tlačítko **code**:
```{r question 6b-6, eval=FALSE}
countries %>% select(starts_with("p"))
```
