---
title: "Transformace a sumarizace proměnných 3 - Domácí úkoly"
output:
  html_document:
    code_foldin: hide
editor_options: 
  chunk_output_type: console
---

```{r setup, include=FALSE}
knitr::opts_chunk$set(echo = TRUE)

library(tidyverse)
library(here)

countries = read.csv(here("data", "countries.csv"))
```


### 1. úkol

Najděte pro proměnné uni_prc a poverty_risk následující hodnoty - median, mezikvartilové rozpětí, rozptyl (některé funkce možná budete muset dohledat).

Pro odpověď klikněte na tlačítko **code**:
```{r question 6-1, eval=FALSE}
countries %>% 
  summarise(across(c("uni_prc", "poverty_risk"),
                               lst(median, IQR, var),
                               na.rm = TRUE))
```

### 2. úkol

Napište funkci, která pro proměnnou di_cat vrátí počet unikátních hodnot, kterých proměnná nabývá. Poradíme, že sumarizační funkce, kterou potřeujete, se jmenuje n_distinct (více lze dohledat v nápovědě). Pozor, nejprve odfiltrujte chybějící hodnoty, jinak to jako jednu unikátní hodnotu započítá i NA (což může být v některých situacích žádoucí, ale v tomto úkolu NA odstraňte).

Pro odpověď klikněte na tlačítko **code**:
```{r question 6-2, eval=FALSE}
countries %>%
  filter(!is.na(di_cat)) %>% 
  summarise(pocet_unikatnich_hodnot = n_distinct(di_cat))
```

### 3. úkol

Najděte, které tři unikátní hodnoty to jsou. Způsobů řešení je určitě celá řada.

Pro odpověď klikněte na tlačítko **code**:
```{r question 6-3, eval=FALSE}
countries %>% 
  count(di_cat) %>% 
  select(di_cat) %>% 
  filter(!is.na(di_cat))
```

### 4. úkol

Pro všechny numerické proměnné v datasetu kromě proměnné X vraťte následující hodnoty:
minimum, median, mean, maximum, sd, IQR, var. 
Výsledný objekt přetvořte do dlouhého formátu (dva sloupce) tak, 
že názvy funkcí budou pojmenovány descriptive_stats a samotné hodnoty budou pojmenovány results. 
Výsledek uložte do svého prostředí (environment) jako nový objekt s názvem descriptives

Pro odpověď klikněte na tlačítko **code**:
```{r question 6-4, eval=FALSE}
descriptives <-
  countries %>% 
  summarise(across(where(is.numeric) & !X,
                   lst(min, median, mean, max, sd, IQR, var),
                   na.rm=TRUE)) %>% 
  pivot_longer(cols = everything(),
               names_to = "descriptive_stats",
               values_to = "results")
```

### 5. úkol

Pro proměnné dem_index a life_exp vyjádřete jejich minimum, median a maximum v rámci podskupin dle toho, 
jaké je v zemi hlavní náboženství. Výsledný objekt uložte do environment jako stats_by_relig 

Pro odpověď klikněte na tlačítko **code**:
```{r question 6-5, eval=FALSE}
stats_by_relig <-
countries %>% 
  group_by(maj_belief) %>% 
  summarise(across(c("dem_index", "life_exp"),
                   lst(min, median, max),
                   na.rm=TRUE))
```


### 6. úkol

Nový objekt stats_by_relig transformujte do dlouhého formátu. 
Pozor, na rozdíl od situací, se kterými jsme se už setkali, je zde přítomen popisný sloupec 
maj_belief (popisuje skupinu), který neobsahuje hodoty - ten proto musíte z argumentu cols funkce 
pivot_longer vyjmout.

Pro odpověď klikněte na tlačítko **code**:
```{r question 6-6, eval=FALSE}
stats_by_relig %>% pivot_longer(cols = !maj_belief)
```
