---
title: "Transformace a sumarizace proměnných - Domácí úkoly"
output:
  html_document:
    code_foldin: hide
editor_options: 
  chunk_output_type: console
---

```{r setup, include=FALSE}
knitr::opts_chunk$set(echo = TRUE)

library(tidyverse)
library(here)

countries = read.csv(here("data", "countries.csv"))
```


### 1. úkol

vytvořte nový objekt jménem demokracie_v_eu, kde budou jen proměnné country, dem_index a di_cat a pouze země, které jsou členy EU (zvažte v jakém pořadí je potřeba příkazy řetězit?)

Pro odpověď klikněte na tlačítko **code**:
```{r question 1, eval=FALSE}
demokracie_v_eu <- countries %>% filter(eu_member == "yes") %>% select(country, dem_index, di_cat)
```

### 2. úkol

Sařaďte pozorování (řádky) v tomto novém objektu podle velikosti demokratického indexu od největšího.

Pro odpověď klikněte na tlačítko **code**:
```{r question 2, eval=FALSE}
demokracie_v_eu %>% arrange(desc(dem_index))
```

### 3. úkol

Pracujte s demokracie_v_eu a vytvořte novou proměnnou dem_index_100, která bude analogická k dem_index, ale bude nabývat hodnoty od 0 do 100 (nikoliv od 0 do 10 jako dem_index)

Pro odpověď klikněte na tlačítko **code**:
```{r question 3, eval=FALSE}
demokracie_v_eu %>% mutate(dem_index_100 = dem_index*10)
```

### 4. úkol

Pomocí funkce summarise vyjádřete prostý (tj. ne vážený) aritmetický průměr naděje na dožití ve všech zemích v datech (tj. 38 zemí, nikoliv pouze EU).

Pro odpověď klikněte na tlačítko **code**:
```{r question 4, eval=FALSE}
df %>% summarise(mean = mean(life_exp, na.rm = TRUE))
```

### 5. úkol

Pomocí kombince funkcí group_by a summarise vyjádřete maximum naděje na dožití zvlášť pro postsovětské a ostatní země v celém data setu.

Pro odpověď klikněte na tlačítko **code**:
```{r question 4, eval=FALSE}
df %>% group_by(postsoviet) %>% summarise(maximum = max(life_exp, na.rm = TRUE))
```