---
title: "Transformace a sumarizace proměnných"
output:
  html_document:
    toc: true
    toc_float: true
---

```{r setup, include=FALSE}
knitr::opts_chunk$set(echo = TRUE)

library(tidyverse)
library(here)

countries = read.csv(here("data", "countries.csv"))
```

Tato část je zaměřena na dvě z nejčastějších aktivit při práci s daty: transformace proměnných a jejich sumarizace.

# Transformace proměnných

pro trasfomarci proměnných Tidyverse způsobem se využívá funkce `mutate()`.
Tato funkce umožňuje přidávat nebo měnit určité proměnné v dataframu a zároveň zachovat ostatní proměnné.
Obecně se využívá ve formě `dataframe %>% mutate(nova promenna = funkce(stara promena))`.
Pokud bychom například chtěli spočitat HDP na hlavu:

```{r mutate simple example, eval=FALSE}
countries %>% mutate(gpc_pc = gdp / population)
```

Tento příkaz vezme dataframe `countries` a pomocí funkce `mutate()` vytvoří novou proměnou `gdp_pc` tak, že spočítá `gdp` děleno `population`.
Všimněme si, že nová proměnná sice byla vytvořene, ale v dataframu není:

```{r mutate without dataframe}
names(countries)
```

Dataframe s nově vytvořenou proměnnou je nový objekt a pokud ho chceme zachovat je nutné mu přiřadit jméno:

```{r mutate simple example save results}
countries = countries %>% mutate(gdp_pc = gdp / population)
```

Tento příkaz je skoro identický s předchozím, ale na začátek jsme přidali `countries = `.
Výsledek funkcí `countries %>% mutate(gpc_pc = gdp / population)` tedy bude uložený do objektu `countries`.
Prakticky to znamená, že námi vytvořená proměnná bude uložena do dataframe `countries`.

```{r mutate simple example names}
names(countries)
```

Teď už vidíme naši proměnou `gdp_pc` na konci dataframu.

V rámci jedné mutate() funkce můžeme provést několik transformací najednou:

```{r mutate several, eval=FALSE}
countries %>% mutate(gdp_pc = gdp / population,
                     gdp_rank = rank(gdp) )
```

Tímto způsobem vytvoříme najednou dvě proměnné, `gdp_pc` a `gdp_rank` (`gdp_rank` je pořadí zemí podle jejich HDP, od nejmenšho po největší).
Je dokonce možné tranformovat proměnnou vytvořenou uvnitř stejné `mutate()` funkce:

```{r mutate sequential, eval=FALSE}
countries %>% mutate(gdp_pc = gdp / population,
                     gdp_pc_rank = rank(gdp_pc) )
```

Takto můžeme například vytvořit proměnou `gdp_pc` (HDP na hlavu) a rovnou spočítat i `gdp_pc_rank` (Pořadí zemí podle HDP na hlavu).

# Sumarizace proměnných

Kromě vytváření nových proměných nebo jejich transformací budeme také často naše proměnné sumarizovat.
Sumarizací je myšleno shrnutí informací o proměnné určitým způsobem (např. pomocí průměru nebo počtu) a je k ní možné využít funkci `summarise()` z balíčku `dplyr`.
Syntax funkce `summarise()` je téměř identický s funkcí `mutate()`, tedy ve formátu `dataframe %>% summarise(nova promenna = funkce(stara promenna))`. 
Například pokud bychom chtěli sumarizovat proměnou podle průměru:

```{r summarise exampel simple}
countries %>% summarise(prumer = mean(gdp, na.rm = TRUE))
```

Argument na.rm = TRUE používáme, abychom se zbavili chybějících hodnot (viz. materiály ke kapitole *Objekty, proměnné a funkce*).
Výše uvedaná funkce je v podstatě ekvivalentem `mean(countries$gdp, na.rm = TRUE)`.
`summarise()` má ovšem dvě potencionální výhody: jejím výsledkem je dataframe a stejně jako v případě `mutate()` můžeme aplikovat více funkcí najednou:

```{r summarise multiple example}
countries %>% summarise(prumer = mean(gdp, na.rm = TRUE),
                        smer_odchylka = sd(gdp, na.rm = TRUE))
```

jak je vidět v tomto případu, kde jsme spočítali jak průměr, tak směrodatnou odchylku `gdp`.
Funkce mutate() a summarise() je možné kombinovat v jakémkoliv pořadí.
Pokud bychom chtěli například spočít průměr a směrodatnou odchylku `gdp` a poté průměr zaokrouhlit na celé číslo:

```{r summarise mutate exaple}
countries %>% summarise(prumer = mean(gdp, na.rm = TRUE),
                        smer_odchylka = sd(gdp, na.rm = TRUE)) %>% 
              mutate(prumer = round(prumer))
```

# Transformace a sumarizace proměných po skupinách

Ukázali jsme si, jak transformovat nebo sumarizovat proměnnou jako celek, co když ale chceme porovnat určité 
podskupiny mezi sebou?
Například, co kdybychom chtěli spočítat průměr a směrodatnou odchylku pro členské země Evropské unie a zbytek?
K tomu slouží funkce `group_by()`.
Tato funkce přidá do dataframu informaci, že funkce `mutate()` a `summarise()` mají být aplikované po skupiných.
Funkce `group_by()` se obecně aplikuje ve tvaru `group_by(promena)`, v našem případě tedy:

```{r group by summarise}
countries %>% group_by(postsoviet) %>% summarise(prumer = mean(gdp, na.rm = TRUE),
                                                 smer_odchylka = sd(gdp, na.rm = TRUE))
```

Výsledkem je dataframe, kde první řádek představují údaje o zemích, které nebyly součástí východního bloku (hodnota `postsoviet` je `no`) a druhý řádek představuje postsovětské země (hodnota proměnné `postsoviet` je `yes`).
Jak můžeme vidět, země bývalého východního bloku mají v průměru o polovinu menší HDP než západní země.

Obdobně můžeme aplikovat `group_by()` v rámci `mutate()`. Pokud bychom například chtěli spočítat pořadí zemí podle HDP zvlášť pro západní a postsovětské země:

```{r group by mutate, eval= FALSE}
countries %>% group_by(postsoviet) %>% mutate(gdp_rank = rank(gdp))
```

S funkcí `group_by()` se pojí jedna zákeřnost.
Jakmile je použita na dataframe, zůstane aplikovaná až do jejího zrušení.
Všechny další funkce budou aplikovaný na jednotlivé skupiny zvlášť.
To může vést k nechtěným chybám.
Pro zrušení `group_by()` je tedy dobré na konec příkazu přidat funkci `ungroup()`, která rozdělení zruší:

```{r ungroup example, eval=FALSE}
countries %>% group_by(postsoviet) %>% mutate(gdp_rank = rank(gdp)) %>% ungroup()
```

# Transformace a sumarizace více proměnných

Proměnné nemusíme transformovat a sumarizovat jednu po druhé.
Pokud chceme funkce aplikovat napříč více proměnnými najednou, můžeme pro to využít funkci `across()`.
Funkce across() má dva hlavní argumenty: `.cols` jsou proměnné/sloupce na které chceme funkce aplikovat a a `.fns` jsou funkce samotné.
Funkce `across()` je zpravidla vnořená uvnitř `mutate()`/`summarise()`, ve formátu `dataframe %>% mutate(across(promenne, funkce))`.
Pokud bychom například chtěli například zaokrouhlit proměnné `gpd_pc` a `life_exp` v dataframu `countries` na celá čísla:

```{r, across simpel example, eval=FALSE}
countries %>% mutate(across(c("gdp_pc", "life_exp"),  round) )
```

Názvy proměnných musí být součástí jednoho vektoru, proto jsou ve tvaru `c("gdp_pc", "life_exp")`.
Proměnné nemusíme vypisovat jmenovitě, můžeme využít *select helper* funkcí.
Se *select helper* funkcemi jsme se již setkali při filtrování dataframů, případně můžeme zobrazit jejich nápovědu pomocí `?dplyr_tidy_select`.
Pokud bychom například chtěli zakrouhlit všechny numerické proměnné v dataframe, můžeme využít funkci where().
Tato funkce aplikuje transformaci na všechny proměnné, které splňují logickou podmínku:

```{r across select hepler, eval=FALSE}
countries %>% mutate(across(where(is.numeric), round) )
```

Funkce `is.numeric` kontroluje zda je proměnná numerická či nikoliv.
Pokud ano, bude na ní aplikovaná funkce `round()`.

Obdobně můžeme across() využít v kombinaci se summarise().
Pokud bychom chtěli spočítat průměr všech numerických proměnných:

```{r across summarise}
countries %>% summarise(across(where(is.numeric), mean ))
```

Znovu se musíme vypořádat s chybějícími hodnotami pomocí argumentu `na.rm = TRUE`.
Ten můžeme přidat do funkce `across()`:

```{r across summarise multiple variables}
countries %>% summarise(across(where(is.numeric), mean, na.rm = TRUE ))
```

Pokud bychom chtěli mít jednotlivé proměnné v řádcích místo v sloupcích, stačí převést dataframe do širokého formátu pomocí funkce `pivot_longer()`.
Převést chceme všechny sloupce, využíjeme tedy funkci `everything()`:

```{r across summarise multiple long}
countries %>% summarise(across(where(is.numeric), mean, na.rm = TRUE )) %>%
  pivot_longer(cols = everything(), values_to = "mean")
```

Je také možné aplikovat několik funkcí na několik proměnných na jednou, s výsledkem se ovšem nepracuje úplně jednoduše.
Pro spojení funkcí do jednoho argumentu využijeme funkci `lst()`, což je `dplyr` ekvivalent funkce `list()`, který se lépe funguje s funkcemi `mutate()` a `summarise()`:

```{r summarise multiple functions}
countries %>% summarise(across(where(is.numeric), lst(mean, sd, min, max), na.rm = TRUE))
```

Výsledkem je dlouhý dataframe, kde každý sloupec je jedna hodnota.
Přestože je možné tento dataframe přetransformovat do použitelnější podoby, v praxi se často vyplatí alternativní přístup.
Nejdříve vybereme proměnné, se kterými chcem pracovat, pomocí funkce `select()`.
Poté dataframe převedeme do dlouhého formátu pomocí funkce `pivot_longer()`.
Třetím krokem je rozdělení dataframu na jednotlivé proměnné pomocí `group_by()`.
Nakonec využijeme `summarise()` v jeho jednoduché podobě.

Například, pokud bychom chtěli pro všechny numerické proměnné spočítat průměr a směrodatnou odchylku:

```{r summarise multiple function alternative}
countries %>% select(where(is.numeric)) %>% pivot_longer(cols = everything()) %>% 
  group_by(name) %>% summarise(prumer = mean(value, na.rm = TRUE),
                               odchylka = sd(value, na.rm = TRUE))
```


# Transformace a sumarizace po řádcích

R standardně provádí po sloupcích.
Například následující funkce spočítá průměr všech hodnot `poverty_risk` a `material_dep` a jejím výsledkem je jedno číslo, průměr všech naměřených hodnot v obou proměnných:

```{r mutate columnwise, eval=FALSE}
countries %>% mutate(prumer = mean(c(poverty_risk, material_dep), na.rm = TRUE))
```

Co kdybychom ale chtěli spočítat průměrnou hodnotu `poverty_risk` a `material_dep` pro každou zemi zvlášť, jako kdyby se jednalo o škálu?
K tomu slouží funkce `rowwise()`.
Funkce `rowwise()` je velice podobná funkci `group_by()`.
Sama o sobě nemá znatelný efekt, ale všechny funkce po ní následující budou aplikovány pro každý řádek dataframu zvlášť:

```{r mutate rowwise, eval=FALSE}
countries %>% rowwise() %>% mutate(prumer = mean(c(poverty_risk, material_dep)))
```

S funkcí `rowwise()` se také váže funkce `c_across()`, velice podobná klasické funkci `c()`, ale uzpůsobená práci se *select helper* funkcemi:

```{r mutate rowwise select helper, eval=FALSE}
countries %>% rowwise() %>% mutate(prumer = mean(c_across(poverty_risk:material_dep)))
```

Pozor, klasické `c()` u výše zmíněho příkladu nebude fungovat.


