---
title: "Práce s faktory v balíku forcats - Domácí úkoly"
output:
  html_document:
    code_foldin: hide
editor_options: 
  chunk_output_type: console
---

```{r setup, include=FALSE}
knitr::opts_chunk$set(echo = TRUE)

library(tidyverse)
library(here)

countries = read.csv(here("data", "countries.csv"))
```


### 1. úkol

Převeďte proměnnou di_cat na faktor a změnu uložte do stávajícího objektu countries.

Pro odpověď klikněte na tlačítko **code**:
```{r question 7-1, eval=FALSE}
countries <-
  countries %>% 
  mutate(di_cat = as_factor(di_cat))
```

### 2. úkol

Zmeňte pořadí "levels" u nově vytvořeného faktoru di_cat od nejvíce po nejméně demokratickou úroveň a výsledek opět uložte do objektu countries.

Pro odpověď klikněte na tlačítko **code**:
```{r question 7-2, eval=FALSE}
countries <-
  countries %>% 
  mutate(di_cat = fct_relevel(di_cat, "Full democracy", "Flawed democracy", "Hybrid regime"))
```

### 3. úkol

Na proměnnou di_cat použijte generickou vizualizační funkci plot().

Pro odpověď klikněte na tlačítko **code**:
```{r question 7-3, eval=FALSE}
countries %>% pull(di_cat) %>% plot()
```

### 4. úkol

Nyní otočte pořadí levels (z prvního poslední atd.) a podívejte se na rozdíl výsledku pomocí plot().

Pro odpověď klikněte na tlačítko **code**:
```{r question 7-4, eval=FALSE}
countries %>% 
  mutate(di_cat = fct_rev(di_cat)) %>% 
  pull(di_cat) %>% 
  plot()
```

### 5. úkol

Spojte úrovně "Flawed democracy" a "full democracy" do jedné ("democracy") a zároveň úroveň "Hybrid regime" přejmenujte na "Non-democracy". A na proměnnou se podívejte pomocí pull, ať se přesvědčíte, že se stalo, co jste chtěli.

Pro odpověď klikněte na tlačítko **code**:
```{r question 7-5, eval=FALSE}
countries %>% 
  mutate(di_cat = fct_collapse(di_cat, 
                               "democracy" = c ("Flawed democracy", "Full democracy"),
                               "non-democracy" = "Hybrid regime")) %>% 
  pull(di_cat)
```


### 6. úkol

Přidejte do proměnné "di_cat" úroveň (level) s názvem "Mordor". Výsledek opět zobrazte pomocí plot().

Pro odpověď klikněte na tlačítko **code**:
```{r question 7-6, eval=FALSE}
countries %>% 
  mutate(di_cat = fct_expand(di_cat, "Mordor")) %>% 
  pull(di_cat) %>% plot()
```


### 7. úkol

Změňte pořadí "levels" podle průměrné hodnoty gdp. Na výsledek se podívejte.

Pro odpověď klikněte na tlačítko **code**:
```{r question 7-7, eval=FALSE}
countries %>% 
  mutate(di_cat = fct_reorder(.f = di_cat, 
                              .x = gdp, 
                              .fun = mean, 
                              na.rm=TRUE)) %>% 
  pull(di_cat)
```


### 8. úkol

kontrolujte, že průměr gdp jednotlivých podskupin zemí podle faktoru di_cat opravdu odpovídá výsledku výše.

Pro odpověď klikněte na tlačítko **code**:
```{r question 7-8, eval=FALSE}
countries %>% 
  group_by(di_cat) %>% 
  summarise(mean(gdp,na.rm = TRUE))
```

### 9. úkol

A co pokud byste chtěli úrovně di_cat seřadit podle průměrného pořadí obráceně, tedy sestupně?

Pro odpověď klikněte na tlačítko **code**:
```{r question 7-9, eval=FALSE}
countries %>% 
  mutate(di_cat = fct_reorder(di_cat, gdp, mean, na.rm=TRUE, .desc = TRUE)) %>% 
  pull(di_cat) # Všimněte si, že tentokrát jsme v kódu vynechali pojmenování argumentů. Pokud dodržíme pořadí, je pojmenování nepovinné. 

```

### 10. úkol

V R často můžete udělat jednu věci několika způsoby. Pokuste se seřadit úrovně di_cat opět sestupně podle podle gdp, ale bez použití argumentu .desc. Poradíme, že můžete využít kombinaci fct_reorder a fct_rev.

Pro odpověď klikněte na tlačítko **code**:
```{r question 7-10, eval=FALSE}
countries %>% 
  mutate(di_cat = fct_reorder(di_cat, gdp, mean, na.rm=TRUE),
         di_cat = fct_rev(di_cat)) %>% 
  pull(di_cat)

```

### 11. úkol

Vytvořte nový faktor povery_risk_halves, který bude mít hodnotu "lower-half" pro země s ohrožením chudobou nižším než medián, hodnotu "median" pro země (zemi) přesně s mediánovou hodnotou, a hodnotu "upper-half" pro země s ohrožením chudobou větším než medián. Na závěr si vedle sebe prohledněte proměnné proverty_risk a povery_risk_halves, jestli výsledek dává smysl. 

Pro odpověď klikněte na tlačítko **code**:
```{r question 7-11, eval=FALSE}

countries %>% 
  mutate(povery_risk_halves = if_else(poverty_risk < median(poverty_risk, na.rm = TRUE), # zadej podmínku
                                      "lower-half", # co udělat, pokud pravda
                                      if_else(poverty_risk == median(poverty_risk, na.rm = TRUE), # když neprava, ješte vnořená podmínka
                                              "median", # když vnořená podmínka pravda
                                              "upper-half"))) %>% # když nepravda (tedy všechna zbývající pozorování)
  select(poverty_risk, povery_risk_halves) %>% 
  print(n = Inf)

```