---
title: "Práce s faktory"
output:
  html_document:
    toc: true
    toc_float: true
---

```{r setup, include=FALSE}
knitr::opts_chunk$set(echo = TRUE)

library(tidyverse)
library(here)

countries = read.csv(here("data", "countries.csv"))
```

V této části se zaměříme na práci s faktory, typem proměnných využívaných pro práci kategoriálními proměnnými.

# Vytvoření a prohlížení faktorů

Kategoriální proměnné jsou zpravidla nahrány jako character vektor.
To si můžeme ověřit pomocí funkce `str()`, která slouží k popsání R objektu:

```{r check type char}
str(countries$maj_belief)
```

Zkratka `chr` značí character.
Pro transformaci character proměnných na faktor je možné využít funkci `as.factor()`. Výsledek si rovnou uložíme:

```{r as factor}
countries = countries %>% mutate(maj_belief = as.factor(maj_belief))
```

To, že proměnná je teď faktorem si můžeme ověřit znovu proměnnou str():

```{r check type factor}
str(countries$maj_belief)
```

Proměnná `maj_belief` je nyní faktorem a s pěti úrovněmi (`Factor w/ 5 levels`).
Zde je užitečné si připomenou, co faktor vlastně je.
Jedná se o integer proměnnou, jejíž každá hodnota má slovní popis/label, zvaný `level`.
Proto jak vidíme jsou ve výčtu funkce `str()` celá číslá (`1 4 3 5 1 3 1 4 1 1 ...`)

Pokud bych chtěli zjistit, jaké levely faktor obsahuje, můžeme k tomu využít funkci `levels()`.
Jak vidíme, faktor `maj_belief` má pět úrovní:

```{r factor levels}
levels(countries$maj_belief)
```

# Pořadí levelů faktoru

Pořadí levelů ve faktoru je fixní.
Například levely v proměnné maj_belief budou zobrazeny v pořadí: `"catholic"`, `"islam"`, `"nonbelief"`, `"orthodox"`, `"protestantism"`.
Někdy, například při vytváření grafu, chceme pořadí změnit.
Pro to máme několik možností.

## Manuální určení pořadí

První z nich je změnit pořadí levelů ručně, pomocí funkce `fct_relevel()`.
Pokud bychom například chtěli, aby `level` other byl na první místě:

```{r relevel first,eval=FALSE}
countries %>% mutate(maj_belief = fct_relevel(maj_belief, "other"))
```

Pokud bychom chtěli level `nonbelief` na druhém místě, můžeme využít argumentu `after`:

```{r relevel second, eval=FALSE}
countries %>% mutate(maj_belief = fct_relevel(maj_belief, "nonbelief", after = 2))
```

A pokud bychom chtěli level `nonbelief` jako poslední v pořadí:

```{r relevel last, eval=FALSE}
countries %>% mutate(maj_belief = fct_relevel(maj_belief, "nonbelief", after = Inf))
```

Je možné přesunout i více levelů najednou:

```{r relevel multiple, eval=FALSE}
countries %>% mutate(maj_belief = fct_relevel(maj_belief, "nonbelief", "Islam"))
```

## Řazení podle frekvence výskytu

Další možností je řazení podle toho, jak často se každý level vyskytuje v datech.
Toho je možné docílit pomocí funkce `fct_infreq()`:

```{r infreq example, eval=FALSE}
countries %>% mutate(maj_belief = fct_infreq(maj_belief))
```

## Řazení podle jiné proměnné

K seřazení faktoru podle jiné proměnné slouží fct_reorder().
Můžeme přitom řadit podle řady funkcí, specifikovaných argumentem `.fun`.
Například, pokud bychom chtěli seřadit maj_podle průměrné hodnoty hdi:

```{r reorder example, eval=FALSE}
countries %>% mutate(maj_belief = fct_reorder(maj_belief, hdi, .fun = mean))
```

Funkce fct_reorder() také často najde využití v kombinaci s group_by() summarise().
V tomto případě neřadíme podle nějaké funkce, a nemusíme tedy využít argument `.fun`.
Levely budou seřazeny podle pořadí hodnot řadící proměnné.
Pokud bychom chtěli například dataframe rozdělit podle `maj_belief` a sumarizovat průměrem `hdi`,
můžeme poté `maj_belief` seřadit podle průměrné hodnoty `hdi`:

```{r reorder summarise}
countries %>% group_by(maj_belief) %>% summarise(mean_hdi = mean(hdi, na.rm = TRUE)) %>% 
  mutate(maj_belief = fct_reorder(maj_belief, mean_hdi))
```

Všimněmi si, že dataframe samotný není seřazený od podle `mean_hdi`, pouze levely `maj_belief`.

## Obrácení pořadí levelů

Nakonec, občas potřebujeme pouze obrátit pořadí levelů
K tomu jednoduše poslouží funkce fct_rev():

```{r rev example, eval=FALSE}
countries %>% mutate(maj_belief = fct_rev(maj_belief))
```

# Transformace levelů

Pokud chceme změnit jména existujích levelů, máme znovu několik možností podle toho, jakým způsobem toho cheme docílit.

## Manuální transformace levelů

První možností je přepsat názvy levelů ručně.
K tomu lze využít funkci `fct_recode()`.
Ta má obecně tvat `dataframe %>% mutate(faktor = fct_recode(faktor, "novy level" = "stary level"))`.
Například, pokud bychom chtěli změnit level `nonbelief` na `ateist/agnostic`:

```{r recode example, eval=FALSE}
countries %>% mutate(maj_belief = fct_recode(maj_belief, "ateist/agnostic" = "nonbelief"))
```

Funkcí `fct_reorder()` je možné změnit více levelů najednou:

```{r recode multiple example, eval=FALSE}
countries %>% mutate(maj_belief = fct_recode(maj_belief,
                                             "ateist/agnostic" = "nonbelief",
                                             "eastern christian" = "orthodox"))
```

## Seskupování levelů

Další často prováděnou operací je seskupení levelů do menšího počtu.
K tomu můžeme využít funkci fct_collapse(), která má obecný formát `dataframe %>% mutate(faktor = fct_collapse(faktor, "novy level" = c("stary level 1", "stary level 2")))`.

Pro seskupení `catholic`, `protestant` a `orthodox` do nového levelu `christian`:

```{r collapse example, eval=FALSE}
countries %>% mutate(maj_belief = fct_collapse(maj_belief,
                                               "christian" = c("catholic", "protestantism", "orthodox")))
```

## Seskupování levelů podle frekvence výskytu

Pokud máme velký počet zřídka se vyskytujících levelů, můžeme ty nejméně zastoupené z nich sloučit do jedné zbytkové skupiny.
K tomu slouží skupina funkci `fct_lump()`.

Funkce `fct_lump_min()` sloučí všechny levely, které mají menší absolutní četnost.
Pokud bychom chtěli ve faktoru `maj_belief` sloučit všechny levely, které se v datech vyskystují méně než 5krát:

```{r lump min example, eval=FALSE}
countries %>% mutate(maj_belief = fct_lump_min(maj_belief, min = 5))
```

Obdobně funguje i funkce `fct_lump_prop()`, ale místo absolutních četností slučuje na základě relativních (procent).
Pro sloučení všech kategorií ve faktoru `maj_belief`, které tvoří méně než 10 procent případů:

```{r lump prop example, eval=FALSE}
countries %>% mutate(maj_belief = fct_lump_prop(maj_belief, prop = 0.1))
```

Pokud bychom chtěli zachovat jen určitý počet levelů s největším zastoupením, můžeme využít funkci:
`fct_lump_n()`.
Pro zachování pouze dvou nejpočetnějších kategorií v proměnné maj_belief (zbytek bude překodován do zbytkové kategorie):

```{r lump most frequent, eval=FALSE}
countries %>% mutate(maj_belief = fct_lump_n(maj_belief, n = 2))
```

Nakonec, občas chceme zvolit sami jméno zbytkového levelu, místo výchozího `other`.
V takovém případě stačí do výše popsaných funkcí přidat argument `other_level =`. 
Například:

```{r other_level example, eval=FALSE}
countries %>% mutate(maj_belief = fct_lump_min(maj_belief, min = 5, other_level = "Jiné"))
```

# Přidávání a odebírání levelů

Občas budeme chtít přidat do faktor level, který se nevyskytuje v datech (například proto, že se jedná o možnou odpověď na otázku v dotazníku, kterou nikdo nezvolil).
K tomu slouží funkce `fct_expand()`.
Pokud bychom chtěli přidat do proměnné `maj_belief` levely `hinduism` a `budhism`:

```{r factor expand, eval=FALSE}
countries %>% mutate(maj_belief = fct_expand(maj_belief, "hinduism", "budhism"))
```

Naopak pro odebrání levelů, které nejsou zastoupené v datech, slouží funkce `fct_drop()`.
Buď můžeme odebrat konkrétní level pomocí argumentu `only`:

```{r drop only example, eval=FALSE}
countries %>% mutate(maj_belief = fct_drop(maj_belief, only = "hinduism"))
```

Pro odebrání všech nepoužíváných levelů stačí vynechat argument `only`:

```{r drop all example, eval=FALSE}
countries %>% mutate(maj_belief = fct_drop(maj_belief))
```