---
title: "Vizaulizace dat"
output:
  html_document:
    toc: true
    toc_float: true
---

```{r setup, include=FALSE}
knitr::opts_chunk$set(echo = TRUE)

library(tidyverse)
library(patchwork)
library(here)

countries = read.csv(here("data", "countries.csv"))
```

V této sekci se zaměříme na jednu z nejdůležitějších částí analýzy dat a to jejich vizualizace.
K tomu využijeme balíček `ggplot2`.

# Logika balíčku ggplot2

Vytváření grafů pomocí ggplot2 probíhá po vrstvách.
Vytváření grafů probíhá formou nanášení vrstev a jejich upravování.
Každá část grafu je součástí vrstvy a každou vrstvu je možné upravovat nezávisle na ostatních:

```{r graph layers example, echo=FALSE}

countries = countries %>% filter(!is.na(hdi) & !is.na(life_exp))

plot_dimension = countries %>% ggplot(aes(x = hdi, y = life_exp)) + theme(axis.text = element_blank())

plot_axis = countries %>% ggplot(aes(x = hdi, y = life_exp)) + theme(axis.title = element_blank(),
                                                         rect = element_blank())

plot_labs = countries %>% ggplot(aes(x = hdi, y = life_exp)) + labs(title = "Graph of HDI vs Life expectancy",
                                                        caption = "European countries, data from Eurostat") +
  theme(rect = element_blank(),
        axis.title = element_blank(),
        axis.text = element_blank(),
        axis.ticks = element_blank())

plot_geoms = countries %>% ggplot(aes(x = hdi, y = life_exp)) + geom_point() + theme_void()

plot_dimension + plot_axis + plot_labs +plot_geoms + plot_annotation(tag_levels = "1", tag_suffix = ". vrstva", tag_sep = "")
```



Kombinací všech vrstev získámí finální graf:



```{r whole graph example, echo=FALSE}
countries %>% ggplot(aes(x = hdi, y = life_exp)) + 
  geom_point() +
  labs(title = "Celkový graf",
       subtitle = "Graph of HDI vs Life expectancy",
       caption = "European countries, data from Eurostat")
```


# Rychlé vytváření grafů

Pokud si chceme data rychle graficky prohlédnou, a nepořebujeme řešit vzhled, můžeme využít využít funkci `qplot()`.
Tato funkce potřebuje jednak specifikovat, jaké proměnné mají být použity na jednotlivých osách grafu (argumenty `x` a `y`) a dále dataframe, ve kterou se proměnné nachází (argument `data`).
Tato funkce se pokusí odhadnout, jaký typ graf je pro naše vhodný, na základě typů proměnných.
Například aplikace qplot() na kategoriální proměnnou vede ke sloupcovému grafu:

```{r qplot example categorical}
qplot(x = maj_belief, data = countries)
```

Naopak dvě intervalové proměnné vedou ke bodovému grafu (scatterplotu):

```{r qplot example interval}
qplot(x = hdi, y = life_exp, data = countries)
```

# Podrobnější vytváření grafů

## Mapování dat na graf a definování dimenzí grafu

Pokud chceme vytvářet komplexnější nebo vizuálně atraktivnější grafy, vyplatí se vytvořit každou vrstvu zvlášť.
Centrální je pro vytváření grafů pomocí balíčku `ggplo2` je funkce `aes()`.
Funkce `aes()`, zkratka pro *aesthetics*, mapuje data na objekty v grafu.
Mapováním je myšleno propojením dat, tedy konkrétních hodnot v dataframe, s jednotlivými součástmi grafu.
Například funkce `aes(x = hdi, y = life_exp)` spojí osu *x* s proměnnou `hdi` a osu *y* s proměnnou `life_exp`.

Každý `ggplot2` graf začíná funkcí `ggplot()`.
Funkce `ggplot()` definuje dimenze grafu a představuje jeho nejnižší vrstvu.
Je v ní třeba definovat dva argumenty: `mapping`, která je spojená s funkcí `aes()` a `data`, které definuje s jakým dataframem pracujeme.
Například pokud je naším cílem vytvořit graf pro proměnné `hdi` a `life_exp`:

```{r ggplot }
countries %>% ggplot(aes(x = hdi, y = life_exp))
```

## Geomy (*geoms*)

Všimněme si, že graf, který jsem udělali výše sice má popisky os, ale jinak je prázdný.
To proto, že jsem ještě R neřekli, jak mají být data graficky reprezentována.
Objekty které v ggplot2 reprezentují data, se nazývají geomy (*geoms*).