---
title: "ggplot2 - Domácí úkoly"
output:
  html_document:
    code_foldin: hide
---

```{r setup, include=FALSE}
knitr::opts_chunk$set(echo = TRUE)

library(tidyverse)
library(here)

countries = read.csv(here("data", "countries.csv"))
```

### 1. úkol

Vytvořte sloupcový graf pro proměnnou *Kategorizovaný index demokracie*.

Pro odpověď klikněte na tlačítko **code**:
```{r question 1, eval=FALSE}
countries %>% count(di_cat) %>% 
  ggplot(aes(x = di_cat, y = n)) + geom_col()

#Alternativne
qplot(x = di_cat, data = countries)
```

#### 2. úkol

Přidejde do grafu z 1. úkolu nad každý sloupec popisek, vyjadřující počet zemí v dané kategorii. Popisky by měli být nad sloupci.

Pro odpověď klikněte na tlačítko **code**:
```{r question 2, eval=FALSE}
countries %>% count(di_cat) %>% 
  ggplot(aes(x = di_cat, y = n, label = n)) +
  geom_col() +
  geom_text(nudge_y = 1)
```

### 3. úkol

Vytvořte boxploty, které budou vyjadřovat vztah mezi proměnnými *Kategorizovaný index demokracie* a *Naděje na dožití*.

Pro odpověď klikněte na tlačítko **code**:
```{r question 3, eval=FALSE}
ggplot(aes(x = di_cat, y = life_exp), data = countries) + geom_boxplot()
```

### 4. úkol

Odfiltrujte kategorii *NA* z grafu z 2. úkolu a seřaďte boxploty do pořadí "Full democracy", "Flawed democracy" a "Hybrid regime":

Pro odpověď klikněte na tlačítko **code**:
```{r question 4, eval=FALSE}
countries %>%
  filter(!is.na(di_cat)) %>% #odfiltruje chybejici hodnoty
  mutate(di_cat = fct_relevel(di_cat, "Full democracy", "Flawed democracy", "Hybrid regime")) %>% #seradi kategorie
  ggplot(aes(x = di_cat, y = life_exp)) + geom_boxplot()
```

### 5. úkol

Vytvořte scatterplot pro proměnné *Podíl lidí s vysokoškolským vzděláním* a *Naděje na dožití*.

Pro odpověď klikněte na tlačítko **code**:
```{r question 5, eval=FALSE}
ggplot(aes(x = uni_prc, y = life_exp), data = countries) + geom_point()
```


### 6. úkol

Ve grafu z 5. úkolu od sebe barevně odlište postsovětské a západní země a tvarem bodu od sebe odlište země spadající do různých kategorií Kategorizovaného indexu demokracie.

```{r question 6, eval=FALSE}
ggplot(aes(x = uni_prc, y = life_exp, color = postsoviet, shape = di_cat), data = countries) + geom_point()
```


### 7. úkol

Replikujte následující graf (Budete potřebovat balíček `scales`).

Pro odpověď klikněte na tlačítko **code**:
```{r question 7, message=FALSE}
library(scales)

ggplot(data = countries, aes(x = uni_prc, y = life_exp)) +
  geom_point() +
  geom_smooth(method = "lm") +
  scale_x_continuous(labels = percent_format(1)) +
  labs(x = "Podíl lidí s vysokoškolským vzděláním",
       y = "Naděje na dožití při narození",
       title = "Naděje na dožití a podíl obyvatel s VŠ vzděláním",
       subtitle = "Evropské země 2018",
       caption = "Zdroj dat: Eurostat 2018")
```

### 8. úkol

Replikujte následující graf.

Několik tipů:

1. Budete potřebovat balíček `scales`.
2. Barvy pochází z brewer palety `Set1`.
3. Pozadí a celkový vzhled je možné měnit pomocí předpřipravených themes (např. `theme_bw()`, `theme_minimal()`,...).

Pro odpověď klikněte na tlačítko **code**:
```{r question 8, message=FALSE}
countries %>% 
  filter(!is.na(di_cat)) %>% 
  count(di_cat, postsoviet) %>% 
  mutate(postsoviet = fct_rev(postsoviet), #obrati poradi kategorii v promenne postsoviet
         di_cat = fct_relevel(di_cat, "Full democracy", "Flawed democracy", "Hybrid regime")) %>%
  ggplot(aes(x = di_cat, y = n, fill = postsoviet)) +
  geom_col(position = "fill") +
  scale_fill_brewer(palette = "Set1") + #paleta barev
  scale_y_continuous(labels = percent_format(accuracy = 1)) +
  labs(x = "Democracy index", y = element_blank(), fill = "Is country postsoviet?") +
  theme_minimal() +
  theme(legend.position = "bottom")
```

### 9. úkol

Vytvořte si simulovaná data pomocí následujícího skriptu (klikněte na tlačítko **code** vpravo):

```{r question 9 prep}
likert = c("Spokojen", "Spíše spokojen", "Spíše nespokojen", "Nespokojen")

spokojenost = data.frame(spokojenst_prace = sample(likert, size = 100 ,replace = TRUE, prob = c(0.2, 0.5, 0.3, 0.1)),
                         spokojenost_pratele = sample(likert, size = 100 ,replace = TRUE, prob = c(0.3, 0.5, 0.2, 0.1)),
                         spokojenost_parner = sample(likert, size = 100 ,replace = TRUE, prob = c(0.5,  0.1, 0.3, 0.1)),
                         spokojenost_rodina = sample(likert, size = 100 ,replace = TRUE, prob = c(0.1, 0.3, 0.2, 0.5)) )
```

A replikujte následující graf.

Několik tipů:

1. Budete potřebovat balíček scales.
2. Barvy pochází z brewer palety. Přehled palet najdete pomocí funkce `display.brewer.all()` z balíčku `RColorBrewer`.

Pro odpověď klikněte na tlačítko **code**:
```{r question 9, message=FALSE}
spokojenost %>%
  pivot_longer(cols = everything()) %>% 
  count(name, value) %>% 
  group_by(name) %>% 
  mutate(trust = sum(n[value %in% c("Spokojen","Spíše spokojen")] )) %>% 
  ungroup() %>% 
  mutate(name = fct_reorder(name, trust)) %>% 
  ggplot(aes(x = n, y = name, fill = value)) +
    geom_col(position = "fill") +
    labs(x = element_blank(),
         y = element_blank(),
         fill = element_blank(),
         title = "Spokojenost s vybranými aspekty života") +
    scale_x_continuous(labels = percent_format(accuracy = 1)) +
    scale_fill_brewer(palette = "RdYlGn") +
    theme(legend.position = "bottom")
```