---
title: "Vizualizace dat - vzhled grafů"
output: html_document
---

```{r setup, include=FALSE}
knitr::opts_chunk$set(echo = TRUE)

library(tidyverse)
library(patchwork)
library(here)

countries = read.csv(here("data", "countries.csv"))
```

Tyto materiály popisují upravování vzhledů grafů vytvořených pomocí balíčku ggplot2.

# Vlastnosti geomů

Většina geomů má argumenty, kterými můžeme kontrolovat jejich vzhled.
Těmito argumenty zpravidla jsou velikost (`size`), barva obrysu (`color`), barva výplně (`fill`), průhlednost (`alpha`) a v určitých případech i tvar (`shape`).

## Barvy

V R je možné barvy specifikovat dvěma způsoby. Tím prvním je využít některou z předpřipravených barev.
Seznam předpřivaných barev je možné pomocí funkce `demo("colors")` (případně pouze názvy pomocí `colors()`).
Druhou možností je využít hex kód, tedy kód určijící přesnou barvu, odstín a tmavost.

Pokud bychom chtěli pro náš sloupcový graf použít předpřipravenou barvu s názvem "wheat":

```{r fill example}
countries %>% count(maj_belief) %>% 
  ggplot(aes(x = maj_belief, y = n)) +
  geom_col(fill = "wheat")
```

Případně můžeme využít hex kód:

```{r fill hex example}
countries %>% count(maj_belief) %>% 
  ggplot(aes(x = maj_belief, y = n)) +
  geom_col(fill = "#f9d9b4")
```


Určitou zákeřností je, že barva výchozích bodů v geom_point je kontrolována pomocí `color`, ne `fill`:

```{r color example}
ggplot(aes(x = hdi, y = life_exp), data = countries) + geom_point(color = "orange")
```

Speciálním případem jsou palety (palettes), tedy sady k sobě ladících barev.
Balíček `RColorBrewer`, nainstalovaný společně s `ggplot2`, poskytuje základní sadu palet, kterou je možné zobrazit pomocí

```{r palettes, eval=FALSE}
library(RColorBrewer)

display.brewer.all()
```
Tyto palety jsou rozděleny do tří skupin.
Tou první jsou takzvané sequential palety, tedy palety se stupňující se intenzitou.
Ty se hodí zejména pro unipolární škály (např. frekvence výskytu, úroveň vzdělání).
Druhou skupinou jsou qualitative, tedy škály používané pokud pokud skupiny nemají pevně dané pořadí (např. pohlaví, náboženská příslušnost).
Poslední skupinou jsou diverging škály, které jsou využíváné pro bipolární škály (např. spokjen-nespokojen).

Brewer škály můžeme aplikovat pomocí funkce `scale_color_brewer()`, ve které argument `palette` slouží k výběru škály.
Pro vytvoření scatterplotu naděje na dožití a HDI, kde jsou barevně odlišené země podle převažujícího náboženství paletou "Set1":

```{r brewer palette example}
ggplot(aes(x = hdi, y = life_exp, color = maj_belief), data = countries) + geom_point() +
  scale_color_brewer(palette = "Set1")
```

Případně můžeme nastavit barvy ručně pomocí funkce `scale_color_manul()` a argumentu `values`. V takovém případě musí počet barev odpovídat počtu kategorií:

```{r manual palette example}
ggplot(aes(x = hdi, y = life_exp, color = maj_belief), data = countries) + geom_point() +
  scale_color_manual(values = c("orange", "blue", "green", "yellow", "pink"))
```

## Velikost

Poměrně přímočarým argumentem je size, kterým můžeme kontrolovat velikost objektů:

```{r size example}
ggplot(aes(x = hdi, y = life_exp, color = maj_belief), data = countries) + geom_point(size = 4)
```

## Průhlednost

Průhlednost objektů je kontrolována pomocí argumentu `alpha`. `alpha` se pohybuje v rozmezí od 0 do 1. `alpha = 0` znamená úplně průhledný objekt, `alpha = 1` plný objekt.

```{r alpha example}
ggplot(aes(x = hdi, y = life_exp, color = maj_belief), data = countries) + geom_point(alpha = 0.2)
```

## Tvar

Zvláště u bodů využijeme argument `shape`, určující tvar.
Možných tvarů je 25 a jsou kódovány čísly. 
Pokud bychom chtěli změnit tvar bodů v našem grafu:

```{r shape example}
ggplot(aes(x = hdi, y = life_exp, color = maj_belief), data = countries) + geom_point(shape = 8)
```

# Osy grafu

Vzhled os grafů je možné upravovat pomocí funckí začínající slovem `scale_`.
Použité funkce se liší podle toho, jestli pracujeme s numerickými nebo kategoriálními proměnými a podle toho, zda chceme upravovat osu x nebo y.
Pro numerické proměnné používáme `scale_x_continous()` a `scale_y_Continuous()`. Pokud pracujeme s kategorickými proměnnými, používáme `scale_x_discrete()` a `scale_y_discrete()`.

## Rozpětí os

Prvním argumentem těchto funkcí je `limits`, který kontroluje minimální a maximální hodnoty osy.
Pokud bychom chtěli, aby minimum osy x bylo 0.7 a maximum 1:

```{r limits example}
ggplot(aes(x = hdi, y = life_exp), data = countries) + geom_point() +
  scale_x_continuous(limits = c(0.7, 1))
```

Pokud chceme určit pouze jeden z limitů osy, druhý nahradíme `NA`:

```{r limits single example}
ggplot(aes(x = hdi, y = life_exp), data = countries) + geom_point() +
  scale_x_continuous(limits = c(NA, 1))
```


## Hodnoty os

Pro nastavení popisných hodnot na ose je možné využít argument `breaks`.
breaks by měl být vektor čísel, určující hodnoty, které mají být zobrazeny.
Pokud bychom chtěli na ose y mít tři čísla, 75, 80 a 82:

```{r breaks example}
ggplot(aes(x = hdi, y = life_exp), data = countries) + geom_point() +
  scale_y_continuous(breaks = c(75, 80, 82))
```

Pro určení většího počtu hodnot osy se vyplatí využít funkci seq().
Tato funkce vytvoří vektor čísel od určité hodnoty po určitou hodnotu po specifikovaných intervalech.
Toho můžeme využít v kombinaci s `breaks`:

```{r breaks seq example}
ggplot(aes(x = hdi, y = life_exp), data = countries) + geom_point() +
  scale_y_continuous(breaks = seq(from = 75, to = 85, by = 2))
```

## Popisky hodnot os

Třetím užitečným argument je `labels`, umožňující měnit formu popisky.
Tento argument je nejefektivnější v kombinace s funkcemi s balíčkem scales.
Pokud bychom chtěli změnit popisky osy z desetiných míst na procenta:

```{r axis labels example}
library(scales)

ggplot(aes(x = hdi, y = life_exp), data = countries) + geom_point() +
  scale_x_continuous(labels = percent_format())
```

U kategoriálních proměnných můžeme využít scale_x_discrete() (případně scale_y_discrete()) k změně popisků:

```{r rename discrete example}
countries %>% count(maj_belief) %>% 
  ggplot(aes(x = maj_belief, y = n)) +
  geom_col() +
  scale_x_discrete(labels = c("nonbelief" = "atheist/agnostic",
                              "catholic" = "catholicism"))
```
## Pořadí kategorií

U kategoriálních proměnných je často třeba změnit pořadí kategorií na ose.
Pořadí kategorií je určeno pořadím úrovní faktorů.
Nejjednoduší je tedy změnit ten.

Nejpřímočařejší cestou je nastavit pořadí ručně pomocí `fct_relevel()`:

```{r manual relevel example}
countries %>% count(maj_belief) %>%
  mutate(maj_belief = fct_relevel(maj_belief,
                                  "nonbelief",
                                  "catholic",
                                  "protestantism",
                                  "orthodox",
                                  "islam")) %>% 
  ggplot(aes(x = maj_belief, y = n)) +
  geom_col()
```
Alternativně můžeme můžeme kategorie seřadit podle hodnot jiné proměnné, napříkald frekvence výskytu:

```{r reorder example}
countries %>% count(maj_belief) %>%
  mutate(maj_belief = fct_reorder(maj_belief, n)) %>% 
  ggplot(aes(x = maj_belief, y = n)) +
  geom_col()
```

Občas nám bude stačit pořadí kategorií obrátit:

```{r rev example}
countries %>% count(maj_belief) %>%
  mutate(maj_belief = fct_rev(maj_belief)) %>% 
  ggplot(aes(x = maj_belief, y = n)) +
  geom_col()
```


# Popisky grafu (labels)

Popisky grafu a os je možné měnit pomocí funkce `labs()`.
POmocí této funkce je možné nastavit název, podnázev a popisek grafu a názvy os:

```{r labels example}
ggplot(aes(x = hdi, y = life_exp), data = countries) + geom_point() +
  labs(x = "Human Development Index",
       y = "Life expectency at birth",
       title = "Life expectancy at birth and Human Development index",
       subtitle = "European countries",
       caption = "Data source: Eurostat 2018")
```


# Facety (facets)

Občas chceme místo jednoho velkého grafu skupinku menších, tříděných podle určité proměnné.
K tomu slouží takzvané facety.
K využití facet můžeme několik funkcí, začínajích slovem `facet_`.
Hlavním argumentem je facets, který je ve tvaru formule, tedy tilda (~) a název proměnné, podle které chceme filtrovat.
Funkce `facet_wrap()` grafy skládá postupně vedle sebe.
U této funkce si můžeme také zvolit počet grafů ve sloupci/řádku.

```{r facet wrap example}
ggplot(aes(x = hdi, y = life_exp), data = countries) + geom_point() +
  facet_wrap(~maj_belief, ncol = 2)
```

Ve výchozím nastavení mají všechny facety (minigrafy) stejné rozpětí os, což nemusí být vždy vhodné.
Rozpětí os můžeme uvolnit pomocí argumentu `scales = "free"` (případně můžeme uvolnit pouze jednu z os pomocí `"free_x"` a `"free_y"`):

```{r facet wrap scales example}
ggplot(aes(x = hdi, y = life_exp), data = countries) + geom_point() +
  facet_wrap(~maj_belief, scales = "free")
```

Facety mohou být definovány více než jednou proměnnou.
V takovém případě se často vyplatí využít funkce facet_grid(), která nám umožní vytvořit "kontingenční tabulku" grafů:

```{r facet grid example}
ggplot(aes(x = hdi, y = life_exp), data = countries) + geom_point() +
  facet_grid(di_cat~postsoviet)
```

# Celková kompozice (themes)

Celkový vzhled/kompozici je možné upravovat pomocí funkce theme().
ggplo2 obsahuje několik předpřipravných kompozic, která nám umožňují rychle upravovat celkový vzhled grafu.
Těmi jsou:

- `theme_grey()` (výchozí theme)
- `theme_bw()`
- `theme_linedraw()`
- `theme_light()`
- `theme_dark()`
- `theme_minimal()`
- `theme_classic()`
- `theme_void()`

Pro využití těchto kompozic stačí připojit příslušnou funkci ke grafu:

```{r}
ggplot(aes(x = hdi, y = life_exp), data = countries) + geom_point() +
  theme_minimal()
```

Kromě předpřipravených funkcí je možné vytvořit si vlastní pomocí funkce `theme()`.
Tato funkce má velkou řadu argumentů, nicméně jeden z nich je využíván velmi často a to je `legend_position`.
Ta nám umožňuje měnit pozici legendy a to buď na předem připravená místa ("left", "right", "top" a "bottom"):

```{r}
ggplot(aes(x = hdi, y = life_exp, color = maj_belief), data = countries) + geom_point() +
theme(legend.position = "bottom")
```

Případně je možné specifikovat pozici legendy pomocí koordinátů.
Kordináty pro obě osy (x a y) mohou nabývat hodnot 0 až 1, kdy (0,0) odpovídá levému dolnímů rohu grafu, (1,1) pravému hornímu rohu a (0.5, 0.5) je střed grafu:

```{r}
ggplot(aes(x = hdi, y = life_exp, color = maj_belief), data = countries) + geom_point() +
theme(legend.position = c(0.9, 0.3))
```