---
title: "Práce se stringy"
output: html_document
---

```{r setup, include=FALSE}
knitr::opts_chunk$set(echo = TRUE)

library(tidyverse)
library(here)

countries = read.csv(here("data", "countries.csv"))
```

Stringr je balíček pro práci se stringy, tedy nestrukturovaným textem.

# Počet znaků stringu

Pro zjištění délky textu můžeme využít funkce str_length(), která vrátí počet počet znaků ve stringu:

```{r str_length, example}
str_length(countries$hd_title_name)
```

# Velká a malá písmena

Pokud chceme všechny písmene ve stringu převést všechna písmena na velká, můžeme využít funkce `str_to_upper()`:

```{r str_upper example}
str_to_upper(countries$hd_title_name)
```

Obdobně můžeme využít funkcí `str_to_lower()` k převedení všech písmen na malá, `str_to_sentence()` ke kapitalizace prvního písmene prvního slova a `str_to_title()` ke kapitalizaci prvního písmene každého slova.


#Vyhledávání vzorců znaků

Pokud chceme zjistit jestli string obsahuje daný vzorec znaků, je možné využít funkce `str_detect()`. Pokud bychom chtěli zjistit, kolik hlav států v našem dataframu countries má titul krále (`King`), můžeme využít funkci `str_detect()` v kombinaci s funkcí `sum()`:

```{r str_detect example}
str_detect(countries$hd_title_name, pattern = "King") %>% sum()
```

Pokud bychom naopak chtěli zjistit, kolik zemí nemá krále, můžeme využít argument `negate = TRUE`:

```{r str_detect negate example}
str_detect(countries$hd_title_name, pattern = "King", negate = TRUE) %>% sum()
```

Funkci `str_detect()` je možné využít i k filtrování. Pro vyfiltrování zemí, jejichž hlavou státu je král:


```{r str_detect filter example, eval=FALSE}
countries %>% filter(str_detect(hd_title_name, "King"))
```

# Rozdělování stringů

Občas je nutné string rozdělit do více menších částí, k čemuž slouží funkce str_split(). Tato funkce vyžaduje dva argumenty, string samotný a pattern, který odděluje jednotlivé částí textu. Pokud bychom chtěli například oddělit titul hlavy státu od jména: 

```{r str_split example, eval=FALSE}
str_split(countries$hd_title_name, pattern = "–", simplify = TRUE)
```

Pokud je argument `simplify = TRUE`, vrátí funkce matici znaků, jinak vrátí list vektorů.

Pokud je string součástí dataframu, je vhodnější využít funkci `separate()`. Tato funkce vyžaduje čtyři argumenty.
Tím prvním je `data`, což je název dataframu, ve kterém se string nachází. Druhým argumentem je `col`, tedy název sloupce se stringem. Třetím je `sep`, znak oddělující jednotlivé částí stringu. Posledním argumentem je `into`, což je vektor obsahující názvy nových sloupců.


Pro rozdělení proměnné `hd_title_name` v dataframu `countries` do dvou  nových proměnných, jménem `title` a `name`, pomocí znaku `–`:

```{r str_split, eval=FALSE}
separate(data = countries, col = hd_title_name, sep = "–", into = c("title", "name"))
```

